臺灣士林地方法院民事簡易判決
111年度士簡字第28號
原      告  蘇正宇
被      告  楊翡玥即洪玉蘭之繼承人

            楊添畿即洪玉蘭之繼承人

            楊睿闡即洪玉蘭之繼承人

兼  共  同
訴訟代理人  楊得山即洪玉蘭之繼承人  


            楊椽民即洪玉蘭之繼承人

上列當事人間請求返還不當得利等事件，本院於民國111年2月24
日言詞辯論終結，判決如下：
    主  文
被告應給付原告新臺幣壹拾玖萬柒仟參佰捌拾捌元，及被告楊得
山自一一○年十二月十日起至清償日止；被告楊翡玥、楊添畿、
楊睿闡、楊椽民自一一○年十一月二十六日起至清償日止，按週
年利率百分之五計算之利息。
被告楊得山應自民國一一○年十二月十日起至一一○年十二月三十
一日止按月給付原告新臺幣伍佰伍拾玖元；被告楊翡玥、楊添畿
、楊睿闡、楊椽民應自民國一一○年十一月二十六日起至一一○年
十二月三十一日止按月給付原告新臺幣貳仟貳佰參拾陸元；被告
應自民國一一一年一月一日起至返還土地之日止，按月給付原告
新臺幣貳仟捌佰陸拾伍元。
原告其餘之訴駁回。
訴訟費用新臺幣貳仟貳佰壹拾元由被告負擔。
本判決原告勝訴部分得假執行。
原告其餘假執行之聲請駁回。
    事實及理由要領
一、原告主張：
(一)原告因拍賣於民國102年1月3日取得坐落臺北市○○區○○段0○
    段○000地號土地（下稱系爭土地），並登記為所有權人，系
    爭土地上門牌號碼臺北市○○區○○路0段00巷0弄0號建物（面
    積104.83平方公尺，未辦保存登記，下稱系爭建物）現為洪
    玉蘭之繼承人即被告等人共有。
(二)系爭土地之前手即訴外人李道光於95年間向訴外人洪玉蘭提
    起拆屋還地訴訟（歷經本院95年度重訴字第316號、臺灣高
    等法院96年度重上字第597號、最高法院98年度台上字第248
    3號、臺灣高等法院99年度重上更㈠字第27號、最高法院100
    台上字第1877號），依臺灣高等法院99年度重上更㈠字第27
    號確定判決（下稱系爭判決），經判決理由認定洪玉蘭與土
    地所有人間類推適用民法第425條之1規定而存有租賃關係，
　　故訴外人李道光無法拆除系爭建物。原告係因拍賣而自訴外
    人李道光買受系爭土地，上開判決既認定有租賃關係存在，
    然被告迄今未給付任何租金，而受有不當之利益，原告向被
    告請求起訴前5年起之不當得利金額，乃依不當得利之法律
    關係，提起本件訴訟等語，並聲明求為判決：㈠被告應給付
    原告20萬9,660元，及自起訴狀繕本送達翌日起至清償日止
    ，按週年利率5％計算之利息；㈡被告應自起訴狀繕本送達翌
    日起至返還土地止，按月給付原告3,494元，且願供擔保請
    准宣告假執行。
二、被告則以：系爭建物為洪玉蘭之繼承人即被告等人共有，所
    占用之系爭土地當初亦有出錢購買，然因當時土地為農地，
    非農民身分不能受移轉，所以系爭土地沒有移轉，只有移轉
    房屋稅籍，並供系爭土地之使用。被告已占有善意、公開、
    和平占有系爭土地40年以上，原告係惡意承買其上有房屋糾
    紛之系爭土地等語，資為抗辯，並聲明求為判決駁回原告之
    訴。
三、本院得心證之理由
    本件原告主張其於102年1月3日取得系爭土地所有權，坐落
    其上之系爭建物至少於55年間所興建，經被告之父楊長青於
    55年間所購得事實上處分權，後為被告之母洪玉蘭因繼承分
    割所取得，再因繼承於103年1月25日為被告等人所取得而共
    有，系爭建物占用系爭土地104.83平方公尺之事實，已據其
    提出與所述相符之土地登記第一類謄本、戶籍謄本、繼承系
    統表、房屋納稅資料等件為證，且為被告所不爭執，堪信為
    真。惟原告主張被告應給付相當於租金之不當得利乙情，則
    為兩造所爭執，被告並以上開情詞置辯，茲審認如下：
(一)按無法律上之原因而受有利益，致他人受有損害者，應返還
    其利益；雖有法律上之原因，而其後已不存在者，亦同。民
    法第179條定有明文。又依不當得利之法則請求返還不當得
    利，以無法律上之原因而受有利益，致他人受有損害為要件
    ，故其得請求返還之範圍，應以對方所受之利益為度，非以
    請求人所受損害若干為準，無權占有他人土地，可能獲得相
    當於租金之利益，為社會通常之觀念，故如無權占有他人之
    房屋，加害人應返還之不當得利之範圍，為相當於租金之利
    益（最高法院61年台上字第1695號判例、97年度台上字第29
    4號判決意旨參照）。城市地方房屋之租金，以不超過土地
    及其建築物申報總價週年利率10％為限，土地法第97條第1項
    定有明文。而依土地法施行法第25條之規定，土地法第97條
    規定之土地價額係指法定地價而言，再依土地法第148條之
    規定，土地所有權人依土地法所申報之地價為法定地價；另
    依土地法第105條之規定，同法第97條之規定，於租用基地
    建築房屋準用之。是城市地方建築基地之租金亦應以土地申
    報地價週年利率10％為上限。又土地所有權人未於公告期間
    申報地價者，以公告地價80％為其申報地價，平均地權條例
    第16條亦有明文。惟基地租金之數額，除以基地申報地價為
    基礎外，尚須斟酌基地之位置，工商業繁榮之程度，承租人
    利用基地之經濟價值及所受利益等項，並與鄰地租金相比較
    ，以為決定，並非必達申報總地價週年利率10％最高額（最
    高法院68年台上字第3071號判例參照）。再按當事人主張有
    利於己之事實者，就其事實有舉證之責任。民事訴訟法第27
    7條定有明文。
(二)經查，原告自102年1月3日起登記為系爭土地所有權人，而
    被告於103年1月25日因繼承而共有系爭建物事實上處分權，
    且系爭建物占用系爭土地104.83平方公尺等事實，已如前述
    。再者，系爭確定判決之判決理由已認定洪玉蘭與土地所有
    人間類推適用民法第425條之1規定而存有租賃關係，此經本
    院調卷後查認屬實，依爭點效理論，自應拘束系爭判決之當
    事人即李道光、洪玉蘭，乃至其等之繼受人即本案之兩造。
    此判決理由既為原告所引用，堪可認定兩造間存有租賃關係
    。然此項租賃關係乃係經法律推定所得，兩造間就實際之租
    金未曾協議，亦未依法請求法院定之，故被告雖可謂之有權
    占有，然其於占有系爭土地期間未支付租金，原告亦無從依
    具體之約定請求租金給付，衡諸此情，原告猶受有相當租金
    損害，被告仍受有使用土地之利益未變，故於兩造協議或法
    院裁判定租金前，仍可評價為被告受有使用土地利益為無法
    律上原因，否則原告權益歸屬之受害，將無救濟依據。故原
    告主張依不當得利法律關係而為請求，應屬可採。
(三)至被告雖以上開情詞置辯，惟查，觀諸被告所提出之購屋契
    約（見本院卷第177、179頁），僅記載房屋之買賣，未提及
    土地，可知被告等人之父即訴外人楊長青所購買者不含系爭
    土地。縱認被告等人之父即訴外人楊長青購屋時取得土地所
    有權人之承諾而得無償使用系爭土地，然此項約定亦無從對
    抗第三人，原告受讓系爭土地自不受拘束。再者，被告所稱
　　其等已占有善意、公開、和平占有系爭土地40年以上云云，
    並無礙於原告就相當租金之不當得利請求。是被告上開所辯
    ，委難憑採。
(四)再查，關於不當得利金額之計算，系爭土地於105、106年間
    之申報地價為每平方公尺3,120元（計算式：公告地價3,900
    ×80％＝3,120），於107至110年間為每平方公尺3,200元（計
    算式：公告地價4,000×80％＝3,200），於111年起每平方公尺
    3,280元（計算式：公告地價4,100×80％＝3,280），此有卷附
    之系爭土地地價資料可憑。又本院衡酌系爭土地所在土地之
    位置、利用狀況、交通便利與繁榮程度、使用經濟效用等項
    ，認原告請求相當於租金之不當得利，應按申報地價週年利
    率10％計算，較為允當，是原告得向被告請求之金額如下：
　1.自起訴前5年之105年10月28日起至106年12月31日止為4萬2,
    519元（計算式：3,120元×104.83平方公尺×10％×(14/12＋4/3
    0)＝4萬2,519，小數點以下四捨五入）。
　2.自107年1月1日起至起訴前一日之110年10月26日止為15萬4,
    869元（計算式：3,200元×104.83平方公尺×10％×(45/12＋26/
    30)＝15萬4,869，小數點以下四捨五入）。  
  3.自起訴狀繕本送達翌日即被告楊得山自110年12月10日起至1
    110年12月31日止按月給付559元（計算式：3,200元×104.83
    平方公尺×10％÷12÷5＝559，小數點以下四捨五入）；被告楊
    翡玥、楊添畿、楊睿闡、楊椽民自110年11月26日起至110年
    12月31日止，按月給付2,236元（計算式：3,200元×104.83
    平方公尺×10％÷12÷5×4＝2,236，小數點以下四捨五入）；被
    告自111年1月1日起至返還土地之日止，按月給付2,865元（
    計算式：3,280元×104.83平方公尺×10％÷12＝2,865）
　4.綜上，原告得向被告請求相當於租金之不當得利共19萬7,38
    8元（計算式：4萬2,519＋15萬4,869＝19萬7,388），及被告
    楊得山自起訴狀繕本送達翌日即110年12月10日(見本院卷第
    119頁)起至清償日止；被告楊翡玥、楊添畿、楊睿闡、楊椽
    民自起訴狀繕本送達翌日即110年11月26日(見本院卷第121
    至127頁)起至清償日止，按週年利率百分之5計算之利息。
　　被告楊得山自110年12月10日起至110年12月31日止按月給付
    559元(2,795/5)；被告楊翡玥、楊添畿、楊睿闡、楊椽民自
    110年11月26日起至110年12月31日止，按月給付2,236元(2,
    795/5 ×4)，被告自111年1月1日起至返還土地之日止，按月
    給付2,865元。原告逾此範圍之請求，即屬無據。
四、從而，原告依上開法律關係，訴請如主文所示為有理由，應
    予准許，逾此範圍之請求，為無理由，應予駁回，此部分假
    執行之聲請，失所附麗，併予駁回。
五、本件原告勝訴部分，係就民事訴訟法第427條第1項訴訟適用
     簡易程序所為被告敗訴之判決，依同法第389條第1項第3款
    之規定，應依職權宣告假執行，原告之聲請不另准駁，並依
    職權確定訴訟費用為2,210元（第一審裁判費），被告負擔
    。
中　　華　　民　　國　　111 　年　　3 　　月　　10　　日
                  士林簡易庭  法  官  楊峻宇
以上為正本係照原本作成。
如不服本判決，應於判決送達後20日內向本庭提出上訴狀。（須
按他造當事人之人數附繕本）。 
中　　華　　民　　國　　111 　年　　3 　　月　　10　　日
                              書記官  蘇彥宇